【裁判字號】    91,小上,88
【裁判日期】    920829
【裁判案由】    返還墊款
【裁判全文】
臺灣台中地方法院民事判決  九十一年度小上字第八八號
    上  訴  人  乙○○
    被  上訴人  逢甲仕康家公寓大廈管理委員會
    法定代理人  甲  ○
右當事人間請求返還墊款事件，上訴人對於中華民國九十一年七月十一日本院台中簡
易庭九十一年度中小字第八八三號第一審小額訴訟判決提起上訴，本院判決如左：
    主      文
原判決除確定部分外廢棄。
右開廢棄部分，被上訴人在第一審之訴及其假執行之聲請均駁回。
第一審訴訟費用新台幣貳佰陸拾玖元及第二審訴訟費用新臺幣肆佰玖拾肆元均由被上
訴人負擔。
    事實及理由
壹、被上訴人起訴主張：被上訴人為依據公寓大廈管理條例成立，並經報請主管機關
    准予備查之組織，自有當事人能力，被上訴人之法定代理人甲○亦係經合法推選
    而擔任主任委員。被上訴人所管理之「逢甲仕康家大廈」 (下稱系爭大樓)十三
    樓會議室之設置目的乃用以供區分所有權人、住戶或管理委員會集會之場所，既
    非私人儲物間，更非廢棄物之棄置場所，詎上訴人於民國九十年六月至同年十月
    間，賃屋居住於系爭大樓，於九十年六月六日擅自占用系爭大樓十三樓供區分所
    有權人及住戶共用之會議室，堆置廢棄之私人床具，非但有違系爭大樓住戶生活
    規約第三條、第四條，並已牴觸公寓大廈管理條例第十六條之規定，經被上訴人
    於九十年六月七日，以台中西屯郵局第七一八號存證信函通知要求其搬離，上訴
    人仍棄置該處，被上訴人為維護社區大樓清潔整齊之公共秩序，乃先墊付清運費
    用新台幣 (下同)三千元，於九十年六月十日僱請訴外人日新環保工程有限公司(
    下稱日新公司)清運該件大型廢棄物。而被上訴人並無為上訴人清理該組床俱之
    義務，亦未受上訴人委任管理事務，為此爰依無因管理之法律關係，請求上訴人
    返還因清運該件廢棄床具所支出之費用三千元及自九十年六月十一日起至清償日
    止按年息百分之五計算之利息等語 (原審判決上訴人應給付三千元及自起訴狀繕
    本送達翌日即九十一年五月二十二日起至清償日止之法定遲延利息，駁回被上訴
    人超逾該部分法定遲延利息之請求，被上訴人就其敗訴部分未據提起上訴而告確
    定，上訴人就其敗訴部分提起上訴)。並聲明：求為判決駁回上訴人之上訴。
貳、上訴人則以：甲○並非被上訴人本事件合法之法定代理人，被上訴人提起本訴，
    自非合法；被上訴人未能證明訴訟標的三千元之費用確有發生等語資為抗辯。並
    聲明：如主文所示。
參、得心證之理由：本件所應審酌之處，厥為：甲○是否為被上訴人之法定代理人；
    被上訴人是否曾為清運床具，代上訴人支出三千元費用。
一、甲○並非被上訴人之法定代理人，被上訴人起訴合法要件有欠缺，且未於本院所
    命期限內補正，本件訴訟應非合法。
(一)、當事人於小額訴訟第二審程序不得提出新攻擊或防禦方法，雖為民事訴訟法第
      四百三十六條之二八前段所明定，惟此於法院應依職權調查之事項不適用之(
      最高法院三十二年上字第一六０號、七十二年台上字第一一二號判例)；法人
      或非法人團體無訴訟能力 (最高法院九十一年度台抗字第三三三號裁定)，應
      經法定代理人合法代理，而法定代理權之有無，係為訴訟之合法要件，不問訴
      訟程度如何，法院應依職權調查 (最高法院二十六年鄂上字第四一號判例、八
      十五年度台抗字第五五０號裁定)；原告或被告無訴訟能力，未由法定代理人
      合法代理者，法院應以裁定駁回之，但其情形可以補正者，審判長應定期間先
      命補正，民事訴訟法第二百四十九條第一項第四款定有明文；在上訴程序中，
      上訴法院對於起訴合法要件有無欠缺，仍當依職權調查，但應先審究上訴程序
      本身之合法要件，而非起訴之合法要件 (最高法院八十四年度台上字第二三八
      八號判決)，然自命為原告法定代理人者代原告起訴後，雖被告抗辯原告未經
      合法代理，第一審法院誤認為有合法代理權仍為原告勝訴判決，如被告不服提
      起上訴時，僅須列該自命為法定代理人者為被上訴人之法定代理人，即應認其
      上訴程序合法要件已具備，此時上訴審法院調查後，應認起訴合法要件有欠缺
      ，命被上訴人補正真正之法定代理人，如逾期未補正，上訴審法院應以上訴為
      有理由，廢棄原審判決，以其訴不合法而駁回之 (最高法院三十九年度台上字
      第五二二號判決，就無當事人能力者為原告或被告，經下級審誤為實體判決時
      ，上級審法院之處理方式，與上開見解相同)。
(二)、本件被上訴人提起本訴，列甲○為其法定代理人並代被上訴人為訴訟行為，雖
      經上訴人於原審抗辯被上訴人未經合法代理，惟原審法院仍認甲○有合法代理
      權而為被上訴人勝訴判決，現上訴人不服原審判決，列甲○為被上訴人法定代
      理人提起上訴，自應認其上訴程序合法要件已具備，但被上訴人法定代理權之
      有無，係訴訟之合法要件，本院應依職權調查，且不受當事人於小額訴訟第二
      審程序不得提出新攻擊或防禦方法之限制。
(三)、被上訴人主張甲○為其法定代理人，無非係以其於原審起訴時為被上訴人第五
      屆管理委員會主任委員為論據，並於原審九十一年六月二十四日行言詞辯論時
      提出九十年十月二十八日仕康家第五屆區分所有權人會議記錄、仕康家社區第
      四屆區分所有權人會議簽到簿各一件、仕康家第三、四屆區分所有權人大會照
      片九件 (均影本)為證 (見原審卷第五十頁至八十頁)。惟本院認甲○並非被上
      訴人之法定代理人，理由如下：
１、私文書應由舉證人證其真正，民事訴訟法第三百五十七條前段定有明文，而前揭
    會議紀錄之真正，為上訴人否認，自應由被上訴人就該會議紀錄之真正負舉證之
    責，然被上訴人並未舉證以實其說。
２、被上訴人提出之上開照片及簽到簿，既分別係被上訴人第三、四屆區分所有權人
    大會時所為，豈能作為甲○曾經合法選任為被上訴人第五屆管理委員會主任委員
    之證據；且觀諸被上訴人提出之上開照片及簽到簿所示，被上訴人召集區分所有
    權人會議時，於開會前均經區分所有權人辦理簽到，並於選舉時拍照存證，是甲
    ○如確曾經合法選任為被上訴人第五屆管理委員會主任委員，僅須提出當時之簽
    到簿或選舉照片等會議資料，即足以證明，亦非難事，但被上訴人竟未能提出，
    反以第三、四屆區分所有權人大會之照片及簽到簿，企圖矇混權充，甲○是否果
    有經合法選任，實堪存疑。
３、上訴人就甲○是否為上訴人之法定代理人等法律關係，曾對被上訴人及甲○另案
    起訴，由本院九十一年度訴字第二八三二號確認法律關係事件受理，於該事件九
    十一年九月二十三日行言詞辯論時，甲○雖陳稱第五屆區分所有權人會議資料因
    逾六個月保存期限業已銷燬云云；證人即被上訴人社區總幹事游佰榕於該事件九
    十一年十月二十三日行言詞辯論時，亦證稱：第五屆區分所有權人會議之委託書
    有保留，但保留時間不長就銷燬了云云，此有本院調取之該事件卷宗可憑，惟區
    分所有權人會議資料係重要文件，保存期限竟僅短短六個月，甲○、游佰榕陳述
    、證述之真實性，已非無疑；另，第五屆區分所有權人會議資料如因逾六個月保
    存期限業已銷燬，何以被上訴人於原審審理期間之九十一年六月二十四日能提出
    九十年十月二十八日仕康家第五屆區分所有權人會議記錄作為證據；又，證人游
    佰榕、被上訴人社區住戶廖年桔、陳漢忠、游盧麗珠、陳偉程 (甲○之女婿)、
    廖淑君 (甲○之女)、廖清文 (甲○之夫)、吳純忠於前揭言詞辯論期日時均證稱
    ：上訴人於第五屆區分所有權人會議時有到場鬧場，表示人數不足不能開會云云
    ，被上訴人於九十一年三月一日並曾以上訴人將木床放置於會議室為由，對上訴
    人提起損害賠償訴訟，經本院台中簡易庭九十一年度中小字第四五二號損害賠償
    事件受理，上訴人隨即於九十一年四月一日提出否認甲○為被上訴人法定代理人
    之答辯狀，該狀業於九十一年四月十八日送達被上訴人，有本院調取之該事件卷
    宗可查 (該事件嗣經被上訴人撤回起訴終結)，是被上訴人在前開事件起訴及收
    受上訴人抗辯甲○非被上訴人法定代理人之答辯狀時，均在被上訴人所指第五屆
    區分所有權人開會之九十年十月二十八日六個月內，則被上訴人與上訴人就第五
    屆區分所有權人會議能否開議既早有糾紛，兩造並曾涉訟，且經上訴人訴訟中距
    開會時間六個月內提出法定代理權存否抗辯之情形下，被上訴人竟會於六個月後
    即將此一可資證明甲○法定代理權存在之重要訴訟資料銷燬，實有違常情；又，
    被上訴人於原審審理期間之九十一年六月二十四日，尚且能提出第三、四屆區分
    所有權人大會之照片及簽到簿，顯見該資料當時並未銷燬，則何以年代較為久遠
    之第三、四屆區分所有權人會議資料能予保存，反獨將年代較近之第五屆區分所
    有權人會議資料銷燬，亦與理不合；證人游佰榕於本院九十一年度訴字第二八三
    二號確認法律關係事件九十二年七月二十八日行言詞辯論時，復翻異前詞，改證
    稱：簽到簿及委託書不可能銷燬，簽到簿應該在甲○處，甲○事後向伊表示，第
    五屆實際上沒有選舉，只有按照上一屆委員名單，記錄在會議記錄上，委員之間
    也沒有互選誰為主任委員云云，證人游佰榕之證詞，前後矛盾，亦有瑕疵，是綜
    觀上開情況證據，甲○、游佰榕所陳及證述均難認為真實，並適足以反證甲○未
    經第五屆區分所有權人會議選任為管理委員或主任委員之事實。
４、證人游佰榕、廖年桔、陳漢忠、游盧麗珠、陳偉程、廖淑君、廖清文、吳純忠於
    本院九十一年度訴字第二八三二號確認法律關係事件九十一年十月二十三日行言
    詞辯論時，雖均證稱：九十年十月二十八日有召開區分所有權人會議云云，惟召
    開會議與甲○是否經選任為管理委員或主任委員，乃屬二事；且欲證明甲○曾經
    合法選任為被上訴人第五屆管理委員會主任委員，僅須提出當時之簽到簿或選舉
    照片等會議資料，即足以證明，並非難事，被上訴人竟捨簡就繁，不提出前開證
    物，反須由證人作證證明，前開證人證言之真實性，顯值懷疑，亦不得採為甲○
    業經選任為第五屆管理委員會主任委員之證據。
５、再進一步言，依附於原審卷之逢甲仕康家住戶規約第七條規定：「主任委員、副
    主任委員、財務委員及管理委員之資格及選任：一、主任委員、副主任委員、財
    務委員、監察委員由管理委員互選之；二、委員名額按分區分配名額時，採無記
    名單記選舉，並以獲該分區區分所有權人較多者當選；三、委員之任期為一年，
    連選得連任一年」，此有該規約影本一件附於原審卷第二八頁可參。是依該規約
    之規定，原告管理委員會之管理委員，僅得連選連任一屆，在連任一屆後即無繼
    續擔任管理委員之資格，無繼續擔任管理委員資格之人縱經區分所有權人會議選
    任為管理委員，該選任行為仍屬無效，而主任委員係由管理委員互選，是如係由
    無資格擔任管理委員之人受選任為主任委員時，該選任行為亦屬無效 (按：此非
    召集程序或決議方法違反法令或章程僅得撤銷之問題)。而依甲○於本院九十二
    年五月十六日所陳及附於原審卷之仕康家第四屆第二次管理委員會議記錄影本(
    見原審卷第七頁)所示，甲○係自被上訴人第三屆管理委員會即繼任原主委，開
    始擔任主任委員，是甲○在第四屆連任後於任滿時，已無繼續擔任管理委員之資
    格，是縱認甲○確曾經選任為被上訴人第五屆管理委員會主任委員，該選任行為
    亦屬無效，甲○亦非被上訴人於原審審理時之法定代理人。
６、依被上訴人所陳，被上訴人管理委員會業已改選至第六屆，甲○仍為主任委員云
    云，姑不論是否屬實，惟甲○雖非被上訴人合法之第五屆管理委員會主任委員，
    已如前述，但甲○實際上仍擔任被上訴人第五屆管理委員會主任委員之工作，換
    言之，甲○實際上已連續擔任被上訴人管理委員會第三、四、五屆之主任委員，
    則依逢甲仕康家住戶規約第七條第三款管理委員僅得連選連任一年之規定，即使
    甲○係被上訴人合法之第五屆管理委員會主任委員，亦已無資格繼續擔任第六屆
    之管理委員，則非合法但實際上擔任第五屆管理委員會主任委員工作之甲○，更
    無資格繼續擔任第六屆之管理委員，此要為法規範之當然解釋，是縱使甲○經選
    任為被上訴人第六屆管理委員會主任委員，該選任行為仍屬無效，甲○亦非被上
    訴人目前之法定代理人。
(四)、甲○既非被上訴人之法定代理人，則被上訴人並無訴訟能力，未由法定代理人
      合法代理，起訴合法要件自有欠缺，而本院業已於九十二年八月一日定期命被
      上訴人於五日內補正，該裁定並於同年月六日送達，有送達證書附卷可稽，惟
      被上訴人迄至本院同年月十五日行言詞辯論時仍未補正，被上訴人提起之本件
      訴訟，自非合法。
二、縱認甲○係被上訴人之法定代理人，本件訴訟合法，但亦無足夠證據證明被上訴
    人曾為清運床具，代上訴人支出三千元費用。
(一)、當事人主張有利於己之事實者，就其事實有舉證之責任，民事訴訟法第二百七
      十七條前段定有明文；主張法律關係存在之當事人，須就該法律關係發生所須
      具備之特別要件，負舉證責任。被上訴人主張上訴人擅自占用會議室，堆置廢
      棄之私人床具，被上訴人為維護社區大樓之清潔整齊，乃先墊付清運費用三千
      元，僱請日新公司清運該件大型廢棄物之事實，既為上訴人否認，被上訴人自
      應就曾為清運床俱，代上訴人支出三千元費用之有利於己之特別要件事實，負
      舉證責任。
(二)、被上訴人於原審雖提出日新公司出具之估價單、證明單 (均影本)、收據各一
      件，並聲請訊問證人即日新公司員工賴本源，欲用以證明前揭特別要件事實。
      惟依被上訴人提出附於原審卷第八頁之照片影本所示，上訴人放置於會議室之
      物品為單人木床一個，該單人木床縱使僱請他人清運，所需費用當不致過高，
      然被上訴人為清運該單人木床，竟須耗費三千元清運，其運費之高，實與常理
      有違，被上訴人指陳之真實性，已堪存疑。其次，日新公司出具之估價單、收
      據記載清運之物品為「一般廢棄物一批」，證明單則記載「清運大型廢棄物一
      次」，均未記載所清運者係木床；且觀諸日新公司出具之估價單、收據既記載
      所清運者為「一般廢棄物一批」，清運之物品自屬多數，顯與上訴人放置者為
      單人木床一個有間；又日新公司所清運者，如僅係上訴人放置之單人木床一個
      ，如應被上訴人要求出具收據或證明書時，理應載明所清運之物品，較為簡易
      明暸，但該等證物卻籠統記載為「一般廢棄物一批」，所為何來，自有可疑，
      是上開證物，亦不能證明日新公司所清運之物品，即係上訴人所放置之木床。
      再者，證人賴木源於原審九十一年六月二十七日行言詞辯論時，固證稱：「．
      ．．本件我們有派人去搬運，本件收費三千元原告逢甲仕康家公寓大廈管理委
      員會有付了三千元給我們」；「 (問：本件是清運什麼東西？)時間已久我們
      忘記了，我們只是依照原告電話聯絡，我們就派人去清理，他們會將大型廢棄
      物放在垃圾桶旁邊．．．」云云 (見原審卷第一０二頁)，惟證人賴木源既證
      稱不知所搬運之物品為何，自不能作為該三千元係被上訴人代上訴人委請日新
      公司清運木床所支付清運費之證明；又，願出價三千元並將清運物品由十三樓
      自行搬運至一樓垃圾桶旁，僅委請日新公司派車清運單人木床一個之人，應極
      為少見，如該公司所清運者，確係上訴人所放置之單人木床，證人賴木源就此
      一特殊案例，當印象深刻，但證人賴木源竟證稱不知所清運之物品為何，顯見
      其證詞語帶保留，是證人賴木源之證詞亦不足以作為有利於被上訴人之判斷。
      此外，被上訴人就上開有利於己之事實，於原審復未能另行舉證以實其說 (
      依民事訴訟法第四百三十六條之二八前段之規定當事人於小額訴訟第二審程序
      就實體事項不得提出新攻擊或防禦方法)，其所為之主張，自難憑採。
三、綜前所述，甲○既非被上訴人之法定代理人，被上訴人起訴合法要件有欠缺，且
    未於本院所命期限內補正，本件訴訟應非合法；又縱認甲○係被上訴人之法定代
    理人，本件訴訟合法，但亦無足夠證據證明被上訴人曾為清運床具，代上訴人支
    出三千元費用。從而，被上訴人本於無因管理之法律關係，請求上訴人返還因清
    運該件廢棄床具所支出之費用三千元及自九十年六月十一日起至清償日止按年息
    百分之五計算之利息，既不合法亦無理由，自不應准許，其假執行之聲請亦失所
    附麗，應併予駁回。原審判決上訴人應給付三千元及自九十一年五月二十二日起
    算之法定遲延利息，並依職權為假執行之宣告，就此部分容與民事訴訟法第二百
    四十九條第一項第四款之規定不符，上訴意旨指摘原判決有前開違背法令之處，
    求予廢棄改判，為有理由，自應由本院予以改判如主文第二項所示。
四、依民事訴訟法第四百三十六條之三十二第一項準用同法第四百三十六條之十九規
    定，第二審法院為訴訟費用之裁判時，應確定其訴訟費用額，而本件第一、二審
    訴訟費用額，依後附計算書確定為如主文第二項所示金額。
肆、本件事證已臻明確，兩造其餘之攻擊防禦及證據調查，核與本案之結果不生影響
    ，爰不一一審酌論列，併此敘明。
伍、據上論結，本件上訴為有理由，依民事訴訟法第四百三十六條之三十二第一項、
    第二項、第四百五十條、第七十八條、第四百三十六條之十九第一項，判決如主
    文。
中      華      民      國        九十二    年      八      月  二十九  日
                                  台灣台中地方法院民事第一庭
~B審判長法      官  林清鈞
~B      法      官  呂麗玉
~B      法      官  劉長宜
~F0
~T40
  計算書
┌─────────────┬─────────────┬──────────┐
│項                  目    │    金    額  （新台幣）  │   備        註     │
├─────────────┼─────────────┼──────────┤
│第一審裁判費              │三十元                    │                    │
├─────────────┼─────────────┼──────────┤
│第一審郵票費用            │二百三十九元              │                    │
├─────────────┼─────────────┼──────────┤
│第一審訴訟費用額共計      │二百六十九元              │                    │
├─────────────┼─────────────┼──────────┤
│第二審裁判費              │五十一元                  │                    │
├─────────────┼─────────────┼──────────┤
│第二審郵票費用            │四百四十三元              │                    │
├─────────────┼─────────────┼──────────┤
│第二審訴訟費用額共計      │四百九十四元              │                    │
└─────────────┴─────────────┴──────────┘
右為正本係照原本作成。
不得上訴。
中        華        民        國   九十二      年    八      月  二十九    日
~B法院書記官


司法院資訊處製作；財團法人民間司法改革基金會備份。
